【裁判字號】    98,易,790
【裁判日期】    981201
【裁判案由】    詐欺
【裁判全文】
臺灣高雄地方法院刑事判決               98年度易字第790號
公  訴  人  臺灣高雄地方法院檢察署檢察官
被      告  乙○○○
上列被告因詐欺案件，經檢察官提起公訴（98年度偵續一字第26
號），本院判決如下：
    主  文
乙○○○無罪。
    理  由
一、公訴意旨略以：被告乙○○○（原名林雅娟，於民國97年2
    月27日冠夫姓）係甲○（犯詐欺罪部分，業經臺灣高等法院
    高雄分院97年度上易字第696 號判決有期徒刑6 月確定）算
    命攤之助理，於94年1 月間，告訴人丙○○因感情、事業問
    題，至甲○所擺設位於高雄市○○路新興市場之算命攤詢問
    ，詎被告與甲○意圖為自己不法之所有，共同基於詐欺之概
    括犯意聯絡，利用告訴人情緒低落，心神恍惚，亟欲挽回男
    友之心情，由甲○向告訴人佯稱可以作法或購買有法力之墜
    子、吊飾，使其男友回心轉意，再由被告在一旁現身說法，
    加強可信性，致告訴人陷於錯誤，遂自94年1 月29日起至94
    年5 月22日止，依甲○及被告之指示，連續交付金錢總計新
    台幣（下同）108 萬元作法事或購買墜子、吊飾，惟事後未
    見成效，告訴人始知受騙，因認被告涉犯刑法第339 條第1
    項之詐欺取財罪。
二、證據能力之判斷：
  (一)按被告以外之人於審判外之言詞或書面陳述，除法律有規定
    者外，依刑事訴訟法第159 條第1 項之規定，雖不得作為證
    據，但依同法第159 條之5 規定，經當事人於審判程序同意
    作為證據，法院審酌該言詞陳述或書面陳述作成時之情況，
    認為適當者，仍得作為證據，且如當事人、代理人或辯護人
    於法院調查證據時，知有上開不得為證據之情形，而未於言
    詞辯論終結前聲明異議者，視為有前項之同意。而本件關於
    證人即告訴人丙○○、證人甲○、魏恆寬於偵查中檢察事務
    官詢問時之陳述，被告於本院行準備程序時，明確表示對於
    證據能力無意見（詳本院98年度審易字第1416號卷第15頁、
    本院卷第35頁），且被告亦未於本院審理過程中聲明異議，
    本院審酌上開陳述作成時之情況均屬正常，且與本案相關之
    待證事實具有關連性，因認上開證據均具有證據能力。
  (二)又被告以外之人於審判外向法官所為之陳述，得為證據，刑
    事訴訟法第159 條之1 第1 項亦有明文，則證人甲○在其被
    訴詐欺該案審理時，法官訊問時所為之陳述，自有證據能力
    。
三、按犯罪事實應依證據認定之，無證據不得認定其犯罪事實；
    不能證明被告犯罪者，應諭知無罪之判決，刑事訴訟法第
    154 條第2 項、第301 條第1 項分別定有明文；另所謂認定
    犯罪事實之證據，無論其為直接或間接證據，均須達於通常
    一般人均不致有所懷疑，而得確信其為真實之程度，始得據
    為有罪之認定，若其關於被告是否犯罪之證明未能達此程度
    ，而有合理性懷疑之存在，致使無法形成有罪之確信，根據
    「罪證有疑、利於被告」之證據法則，即不得遽為不利被告
    之認定，此亦有最高法院29年上字第3105號、40年台上字第
    86號、76年台上字第4986號判例意旨可資參照。
四、公訴意旨認被告乙○○○有如上之犯行，無非係以被告本身
    之供述、告訴人之證述、證人江芝宸、丁○○、甲○等人之
    證述，及仙緣閣、問神處名片、善緣手染服飾宣傳單等為主
    要之依據，而訊據被告雖自承曾去算命而認識甲○，嗣後並
    於94年7 月26日與甲○之弟結婚，惟堅決否認曾拜甲○為師
    學算命或擔任助理共同擺攤算命，亦否認與甲○共同詐騙，
    辯稱伊自90年至94年期間在日商貝樂思股份有限公司從事電
    話行銷業務，上班時間自早上9 時至晚上9 時，因工作業績
    關係，於92年年底曾去算命攤找甲○問卦象，後來就很少去
    ，沒有替甲○買金紙、燒金紙、或代向客人收錢，伊只是單
    純找甲○問卦象的客人等語。經查：
  (一)按宗教信仰、求神問卜、星座、紫微斗數等，均屬玄而上之
    領域，所借用之「力（或謂神力）」或藉以解釋之「事理（
    或謂宇宙浩瀚之規則）」，非可藉肉眼予以觀察得知，亦非
    現今科學所得解釋，存在與否觀乎主事者一心，依一般社會
    之經驗法則，上開領域對非信奉者而言，雖微不足道，但就
    信奉者而言，則可能投入超乎想像之信仰，且信奉者對所信
    仰之宗教或仰慕之執事者，常可奉獻個人之所有。
  (二)本件依證人即告訴人證稱略以：於94年1 、2 月到高雄市新
    興市場找甲○算命，同年4 月後，甲○的攤位搬到三民市場
    正後方，伊一直找甲○算命到同年6 月2 日，主要是解決感
    情問題，想挽回男友的心，甲○曾為伊辦理斬桃花、辦合和
    、銷業障、補財庫等法事，過程中被告經常在場等語（詳影
    印卷第3 頁、第46頁、本院卷第64頁、第71頁，含96年度他
    字第1046號卷、本院96年度易字第3355號卷【即甲○被訴詐
    欺之一審卷】），證人江芝宸證稱略以：伊曾到甲○算命攤
    算命，在甲○中山路租屋處有遇見告訴人2 次，那2 次甲○
    都在幫告訴人辦合和，要讓告訴人男友與老婆分離等語（詳
    影印卷第14頁），證人趙東華證稱略以：伊在新興市場擺攤
    位時，甲○在該處擺算命攤，曾向伊借電，有看過告訴人及
    被告去算命，告訴人去算命時被告差不多都在場等語（詳97
    年度偵字第9909號卷【下稱偵(二)卷】第12頁、本院卷第117
    頁），證人魏恆寬證稱略以：告訴人係伊學妹，告知甲○算
    命很準，但作法事花費比較大，伊因工作、感情有困擾，曾
    前去找甲○算命等語（詳影印卷第33至34頁），證人李米淑
    證稱略以：伊曾找甲○算命，有看過告訴人、被告，告訴人
    曾開車搭載甲○、被告及自己去楓港拜拜等語（詳97年度偵
    續字第386 號卷【下稱偵(三)卷】第44頁、第48頁），證人甲
    ○證稱略以：因在新興市場擺算命攤認識告訴人，告訴人有
    找伊解感情、運途方面的問題等語（詳影印卷第1 頁），經
    核，證人江芝宸、趙東華、魏恆寬、李米淑、甲○與被告並
    無宿怨，江芝宸、李米淑僅因算命作法事等，與被告在甲○
    處有所接觸，趙東華因工作場所與算命攤緊鄰而與前往算命
    之被告有所接觸，且甲○為被告配偶之姊，均無誣陷被告之
    必要，而告訴人雖係本件請求對被告訴追之人，但所證與上
    開證人所證大致相符，況告訴人及除甲○以外之其他證人均
    已具結願負偽證之法律責任，所證自堪信為真實，依其等上
    開所證，參酌被告於檢查事務官詢問時，亦曾供稱略以：去
    甲○的算命攤問事情時，遇見過告訴人等語（詳影印卷第5
    至6頁 ），堪認於94年1 、2 月至6 月2 日該段期間，告訴
    人確曾找甲○算命，並辦理斬桃花、辦合和、銷業障、補財
    庫等法事，而告訴人找甲○算命或辦理上開法事時，被告經
    常在場，然被告自承曾找甲○算命（詳影印卷第5 頁），核
    與告訴人證稱略以：被告後來幾乎天天到甲○處算命等語（
    詳本院卷第113 頁），證人李米淑證稱略以：被告係去甲○
    處算命等語（詳偵(三)卷第48頁）相符，上開所承堪信為真實
    ，被告既亦係請甲○算命或卜卦之人，有可能因本身所遇難
    題前往算命或請教而巧遇，且如上所述宗教或其他信仰之經
    驗法則所示，信徒本有可能經常追隨信奉之執事者左右，從
    而尚難因被告在告訴人前往甲○處算命或作法事時經常在場
    ，遽認被告參與甲○算命及作法事之行為，則即使甲○確有
    詐騙，亦難認被告與之有犯意聯絡或行為分擔。
  (三)證人江芝宸雖另證稱略以：被告在一旁幫忙收錢，幫來算命
    的人買金紙，磨紅墨讓甲○畫符，順便推廣算命，因為被告
    有幫甲○收錢，且甲○搬到中山一路後，被告幾乎與甲○同
    進同出，所以伊認為被告與甲○共同經營算命攤，被告是甲
    ○助理等語（詳偵(五)卷第14頁、偵(二)卷第25至26頁），證人
    丁○○另證稱略以：甲○後來有說收被告為徒弟，因為被告
    資質好等語（詳偵(二)卷第12頁），告訴人另證稱略以：被告
    幫甲○收錢、買金紙、燒金紙、招呼客人、打雜，被告係甲
    ○助理，被告與甲○告訴伊，作法事可以使男友回心轉意，
    被告也曾打電話告知，夢到娘娘說伊會有厄運，叫伊去銷業
    障，並說之前為挽回與男友的感情，也花了10幾萬元，後來
    有效等語（詳影印卷第28頁、第12頁、第39頁、97年度他字
    第473 號卷【下稱偵(一)卷】第4 至5 頁），然：
    1.依證人江芝宸上開證述內容，可見其係見被告幫忙處理雜
      物，且曾口出推廣算命之語，因而臆測被告為甲○助理，
      並共同經營算命攤，非由親見親聞知悉被告確為甲○助理
      或共同經營算命攤，則自難據其所為之臆測推論，遽認被
      告為甲○助理或共同經營算命攤。
    2.依證人趙東華於本院證稱略以：伊有問過甲○為何被告常
      去算命攤，甲○說被告在工作上沒有問題，但某方面有問
      題，才會一直去請教他，而搬離新興市場很久之後，甲○
      有說被告不錯，想帶被告在身邊，但有無收為徒弟不清楚
      ，被告說她在做圖書業務銷售員等語（詳本院卷第116 至
      117 頁），由該證述內容可知，甲○對被告確有好感，曾
      有收為徒弟之念，但尚難依此遽認甲○已正式收被告為徒
      ，更無法推論被告為甲○之助理，況證人趙東華所證上開
      甲○有收被告為徒之時間，係在算命攤搬離新興市場之後
      ，而依告訴人所稱，其請甲○算命及作法事之時間，主要
      在新興市場擺攤及搬離後緊接之時間，則即使依趙東華所
      證，甲○陳稱有收被告為徒之念，亦係在告訴人算命作法
      事之後，難認與告訴人有何關連。
    3.告訴人雖證稱略以：甲○曾告知被告為其助理等語（詳影
      印卷第14頁），然本件證人江芝宸、李米淑均係告訴人陳
      報之算命受騙被害人（詳偵(一)卷第5 頁、偵(二)卷第5 頁）
      ，而江芝宸如上所述，僅係臆測被告為甲○助理，並非確
      知被告曾擔任甲○助理，而李米淑則證稱略以：被告亦係
      去找甲○算命，僅因與甲○較熟而會幫忙，字較好看，會
      幫忙寫字等語（詳偵(三)卷第48頁），且依甲○新興市場隔
      鄰商家趙東華上開證述，亦僅於事後聽聞甲○有收被告為
      徒之念，無法確定最終有無師徒關係，則告訴人所證甲○
      曾告知被告為其助理之所證，是否與實情相符，實難使一
      般人確信而無疑，況即使被告曾擔任甲○之助理，依上經
      驗法則，亦有可能僅係因景仰而全心奉獻，協助推廣所信
      奉之信仰，非必合夥經營算命攤而共享所得，則亦難認與
      告訴人交付甲○之費用有何關連，故即使甲○確有詐騙，
      亦難認被告與之有犯意聯絡或行為分擔。
    4.依告訴人另證稱略以：伊於94年1 、2 月至6 月2 日找甲
      ○算命作法事期間，常下午2 點多以後即到甲○處，大概
      待到下午6 、7 點等語（詳本院卷第69至70頁），足見告
      訴人在找甲○算命、作法事期間，亦常追隨甲○左右，由
      此可證甲○之求神問卜能力，對問卜者確具有相當之吸引
      力，則自難因被告在向甲○求神問卜期間，有上開親近甲
      ○及協助辦理雜事之情事，遽認被告為甲○之助理或共同
      經營算命攤共同詐騙。
    5.證人甲○雖另證稱略以：「善緣手染服飾」宣傳單上所註
      記之「妙娟」，即指被告，服飾店妙玲在幫伊打廣告，「
      『仙緣閣‧問神處』收驚‧請教‧改運‧教學‧風水用品
      」之名片（下稱甲○名片）為伊所有等語（詳影印卷第51
      頁），則「妙娟」為被告之法名應可確認，被告否認「妙
      娟」為其法名，尚無可採。又甲○名片上繕印之電話為「
      00-0000000」，而「善緣手染服飾」宣傳單所註記電話「
      00-0000000」旁邊註記「妙娟」等字，有該名片、宣傳單
      附卷可稽（詳偵(三)卷第51至52頁），然依被告供稱於94年
      7 月與甲○之弟結婚，所供核與證人李米淑證略以：知悉
      被告與甲○弟弟結婚等語（詳偵(三)卷第48頁）相符，且有
      個人戶籍查詢資料1 份附卷可稽（詳98年度偵續一字第26
      號卷【下稱偵(四)卷】第9 頁），堪信所供為真實，被告既
      為甲○之信徒，事後又與甲○之弟結婚，則「善緣手染服
      飾」之宣傳單，在甲○電話旁註記被告之法名「妙娟」，
      基於上開經驗法則及一般兄弟姊妹及其等配偶間之相互協
      助關係，亦有可能僅係基於景仰加上親情，而協助推廣算
      命及相關法事，難認對於算命事務即有深層之介入，況該
      宣傳單並無繕寫日期，難認係在告訴人找甲○算命、做法
      事之94年1 、2 月至6 月2 日期間所製發，則尤難據之推
      認被告與甲○在上開期間共同經營算命，而與告訴人交付
      甲○之費用有所關連，則即使甲○確有詐騙，亦難認被告
      與之有犯意聯絡或行為分擔。
    6.告訴人雖另證稱被告於算命攤搬至河北路、武廟路後，仍
      與甲○共同出現在算命攤等語（詳本院卷第70頁），然河
      北路之算命攤係由甲○個人所承租，業經告訴人證述在卷
      （詳本院卷第71頁），難認與被告有何關連，且被告仍可
      能基於信仰追隨甲○左右，非必係一同經營算命攤，況被
      告與甲○之弟於94年7 月結婚已如上述，是基於親情亦有
      可能較常路過探視，則被告即使於告訴人算命、作法事之
      94年6 月2 日以後，仍陸續出現在甲○河北路、武廟路之
      算命攤，亦難據而推認在告訴人算命、作法事之94年1 、
      2 月至6 月2 日期間，被告擔任甲○助理或共同經營算命
      攤。
    7.綜上證人所證，固足顯示被告曾於甲○為他人算命作法事
      時，在旁協助收錢、買金紙、燒金紙、招呼客人等瑣碎雜
      事，並曾提及本身在甲○處算命之經驗，然被告最初既亦
      係找甲○算命卜卦之人，依上經驗法則所示，有可能係出
      自對專精算命求神卜卦者之景仰，而奉獻多數時間追隨甲
      ○，且如一般信徒般全力奉獻並幫忙雜務，過程中遇有遭
      遇挫折者，並以同病相憐之心態，講述而分享在甲○處算
      命之經驗，從而尚難因上開曾協助收錢、買金紙、燒金紙
      、招呼客人處理雜務，及與他人說明算命經驗之事實，使
      一般之人確信被告為甲○之助理或與甲○共同經營算命攤
      而無疑，則無論甲○有無詐騙告訴人，均難認被告有詐騙
      之犯行，公訴意旨認被告涉犯刑法第339 條第1 項之詐欺
      取財罪，尚有未合，本院自應為被告無罪之諭知。
據上論斷，應依刑事訴訟法第301 條第1 項，判決如主文。
本案經檢察官張志杰到庭執行職務。
中    華    民    國    98    年    12    月    1     日
                刑事第六庭審判長法  官  李璧君
                                法  官  曾鈴
                                法  官  鄭峻明
以上正本證明與原本無異。
如不服本判決應於收受判決後10日內向本院提出上訴書狀，並應
敘述具體理由。其未敘述上訴理由者，應於上訴期間屆滿後20日
內向本院補提理由書(均須按他造當事人之人數附繕本)「切勿逕
送上級法院」。
中    華    民    國    98    年    12    月    1     日
                                書記官  吳韻芳


司法院資訊處製作；財團法人民間司法改革基金會備份。
